【裁判字號】    95,易,1463
【裁判日期】    950731
【裁判案由】    違反公司法
【裁判全文】
臺灣臺北地方法院刑事判決              95年度易字第1463號
公  訴  人  臺灣臺北地方法院檢察署檢察官
被      告  甲○○
上列被告因違反公司法案件，經檢察官提起公訴（94年度偵字第
20514 號），嗣因被告就被訴事實為有罪之陳述，經本院告知簡
式審判程序意旨，並聽取公訴人及被告之意見後，本院合議庭裁
定由受命法官獨任依簡式審判程序審理，判決如下：
    主  文
甲○○公司負責人，公司應收之股款，股東並未實際繳納，而以
申請文件表明收足，處拘役參拾日，如易科罰金，以銀元參佰元
即新台幣玖佰元折算壹日。
    事  實
一、甲○○係設於台北市○○區○○路1段155號3樓之1長榮國際
    商務股份有限公司（下稱長榮公司，於民國90年間更名為秦
    偉股份有限公司）之負責人，其明知長榮公司之股東並未實
    際繳納股款，惟為取得長榮公司股東繳納股款之驗資證明，
    竟於87年3 月16日在上海商業儲蓄銀行承德分行（下稱上海
    銀行承德分行），以「長榮公司籌備處暨甲○○」名義開立
    帳戶（帳號：00000000000000號），並於同日自其個人在同
    銀行開立之帳戶（帳號：00000000000000號）中轉帳新台幣
    （下同）300萬元， 並將其向不知情之鄭美滿所借得之20萬
    元分別匯入、存入上開「長榮公司籌備處暨甲○○」帳戶中
    ，以表明業已收足股東甲○○、陳文清、梁台勝、鍾日炎、
    柯宏隆、陳如意、李翁素絨等7 人所繳納之股款，再委由不
    知情之會計師董豐盛以此不實之股款繳納證明，於同年3 月
    17日出具公司設立登記資本額查核報告書，認定長榮公司之
    實收資本額業已收足，並連同上開「長榮公司籌備處暨甲○
    ○」帳戶存摺影本、股東繳納股款明細表、資產負債表等資
    料，於同年月18日持向台北市政府建設局申請公司設立登記
    ，而以股東繳納股款明細表之文件向台北市政府建設局表明
    已收足股款。嗣甲○○於取得資金證明後，旋於同年3 月18
    日，將其中300萬元匯回其個人所開立之上開第00000000000
    000號帳戶、餘20萬元匯至鄭美滿在同銀行所開立之帳戶（
    帳號：00000000000000號）內，以返還該筆借款，並於同年
    4月23日結清上開「長榮公司籌備處暨甲○○」帳戶， 總計
    320萬元資本額全數匯出一空，長榮公司於同年4月1 日經台
    北市政府建設局以北市建商字第00402752號核准設立。
二、案經台灣台北地方法院檢察署檢察官自動檢舉偵查起訴。
    理  由
壹、程序方面：
    按本件被告甲○○所犯係死刑、無期徒刑、最輕本刑為3年
    以上有期徒刑以外之罪，其於準備程序就前揭被訴事實為有
    罪之陳述，經受命法官告知簡式審判程序之旨，並聽取其與
    公訴人之意見後，本院認無不得或不宜改依簡式審判程序進
    行之處，爰依刑事訴訟法第273條之1第1項、第284條之1，
    裁定本件由受命法官獨任進行簡式審判程序，合先敘明。
貳、實體方面：
一、訊據被告對於上揭事實均坦承不諱，核與證人即股東梁台勝
    、陳文清、柯宏隆、會計師董豐盛及鄭美滿等人分別於警詢
    、偵查時之證述相符（見93年度偵字第15151號卷第50 至58
    、119至123頁、94年度偵字第20514號卷第40、41、56 至61
    頁），並有上海銀行承德分行94年12月20日上銀承德字第09
    400183號函暨所附存摺存款取款憑條、交易明細及95年2 月
    23日上銀承德字第09400200號函暨所附交易明細等件在卷可
    稽（見94年度偵字第20514號卷第13至17、 24至35頁），且
    被告於世華聯合商業銀行及彰化銀行所開立之個人帳戶（帳
    號分別為00000000000號、00000000000000號）， 亦無資金
    轉入上開「長榮公司籌備處暨甲○○」帳戶之事實，復有各
    該帳戶之交易明細可參（見94年度偵字第20514號卷第43 至
    47頁），足認被告出於任意性之自白與事實相符，應堪採為
    論科之依據。從而，本件事證明確，被告之犯行堪以認定，
    自應依法論科。
二、論罪科刑部分：
  （一）查被告行為後，公司法第9條第1項於90年11月12日經修
        正公布為「公司應收之股款，股東並未實際繳納，而以
        申請文件表明收足，或股東雖已繳納而於登記後將股款
        發還股東，或任由股東收回者，公司負責人各處5 年以
        下有期徒刑、拘役或科或併科新台幣50萬元以上250 萬
        元以下罰金」，並於同年11月14日生效，而修正前公司
        法第9條第3項係規定「公司應收之股款，股東並未實際
        繳納，而以申請文件表明收足，或股東雖已繳納，而於
        登記後將股款發還股東，或任由股東收回者，公司負責
        人各處5年以下有期徒刑、拘役或科或併科新台幣6萬元
        以下罰金」，是該次修正係將公司法第9條第3項規定移
        置為同條第1 項，其構成要件不變，惟刑罰提高，經比
        較新舊法結果，修正後之公司法第9條第1項關於所得科
        處之罰金大幅提高為新台幣50萬元以上250 萬元以下，
        是以修正前之舊法對被告較為有利，依刑法第2條第1項
        前段之規定，自應適用行為時之法律（即86年6 月25日
        修正公布，同年月27日生效施行之公司法第9條第3項規
        定）。
  （二）核被告所為，係犯86年6 月25日修正公布，同年月27日
        生效施行之公司法第9條第3項之罪。起訴書認被告係犯
        修正前公司法第9條第1項之罪，容有誤會，惟業據公訴
        檢察官當庭予以更正。被告係利用不知情之會計師董豐
        盛為之，為間接正犯。爰審酌被告於設立公司時為圖便
        利，明知股東未實際繳納股款，竟向主管機關表明業已
        收足資本，因而辦理設立登記，已損及公司之營運，惟
        考量其並無前科，素行良好，此有台灣高等法院被告前
        案紀錄表乙份可查，及事後坦承犯行，態度良好等一切
        情狀，量處如主文所示之刑。又被告行為後，刑法第41
        條規定，業於90年1月10日修正公布，並於同年1月12日
        生效施行，本件被告所犯之罪，屬最重本刑5 年以下有
        期徒刑之罪，本不得宣告易科罰金，惟修正後之刑法第
        41條第1項規定「犯最重本刑為5年以下有期徒刑以下之
        刑之罪，而受6 個月以下有期徒刑之宣告，因身體、教
        育、職業、家庭之關係或其他正當事由，執行顯有困難
        者，得以1 元以上3元以下折算1日（罰金罰鍰提高標準
        條例第2 條前段規定，就其原定數額提高為100倍折算1
        日），易科罰金，但確因不執行所宣告之刑，難收矯正
        之效，或難以維持法秩序者，不在此限」，是以90 年1
        月10日修正公布，並於同年1 月12日生效施行之刑法第
        41條第1 項規定較有利於被告，依刑法第2條第1項但書
        規定，自應適用修正後之法律，就被告所量處如主文所
        示之刑，諭知易科罰金之折算標準。
  （三）另刑法第41條第1 項關於易科罰金折算標準之規定，嗣
        於94年2月2日修正公布，並自95年7月1日施行，修正後
        刑法第41條第1 項前段關於得易科罰金之折算標準，由
        「得以1元以上3元以下折算1 日」（依修正前罰金罰鍰
        提高標準條例第2 條【現已刪除】規定，就其原定數額
        提高為100倍折算1日，則最高應以銀元300元折算1日，
        經折算為新台幣後，應以新台幣900元折算為1日），提
        高為「以新台幣1千元、2千元或3千元折算1日」，並刪
        除「因身體、教育、職業、家庭之關係或其他正當事由
        ，執行顯有困難」之條件，是以修正前關於易科罰金之
        折算標準金額較低，對被告較為有利，自應依刑法第 2
        條第1項前段規定，適用行為時之修正前刑法第41條第1
        項前段規定，以資懲儆。
據上論斷，應依刑事訴訟法第273條之1第1項、第299條第1 項前
段，86年6月25日修正公布、同年6月27日生效之公司法第9條第3
項，刑法第2條第1項、第11條前段、90年1 月10日修正公布、同
年1月12日生效之刑法第41條第1項前段，修正前罰金罰鍰提高標
準條例第2條，現行法規所定貨幣單位折算新台幣條例第2條，判
決如主文。
本案經檢察官鄭克盛到庭執行職務。
中    華    民    國    95    年    7     月    31    日
                  刑事第十三庭  法  官  鍾素鳳
以上正本證明與原本無異。
如不服本判決，應於送達後10日內，向本院提出上訴狀。
                                書記官  陳鳳瀴
中    華    民    國    95    年    8     月     2    日
附錄本判決論罪之法條：
86年6月25日修正公布之公司法第9條：
    公司設立登記後，如發現其設立登記或其他登記事項，有違
    法情事時，公司負責人各處1年以下有期徒刑、拘役或科或
    併科新臺幣6萬元以下罰金。
    公司負責人對於前項登記事項，為虛偽之記載者，依刑法或
    特別刑法有關規定處罰。
    公司應收之股款，股東並未實際繳納，而以申請文件表明收
    足，公司負責人各處5年以下有期徒刑、拘役或科或併科新
    臺幣6萬元以下罰金。
    前3項裁判確定後，由法院檢察處通知中央主管機關撤銷其
    登記。
90年11月12日修正公布之公司法第9條
    公司應收之股款，股東並未實際繳納，而以申請文件表明收
    足，或股東雖已繳納而於登記後將股款發還股東，或任由股
    東收回者，公司負責人各處5年以下有期徒刑、拘役或科或
    併科新臺幣50萬元以上250萬元以下罰金。
    有前項情事時，公司負責人應與各該股東連帶賠償公司或第
    三人因此所受之損害。
    第1項裁判確定後，由檢察機關通知中央主管機關撤銷或廢
    止其登記。但裁判確定前，已為補正或經主管機關限期補正
    已補正者，不在此限。公司之設立或其他登記事項有偽造、
    變造文書，經裁判確定後，由檢察機關通知中央主管機關撤
    銷或廢止其登記。


司法院資訊處製作；財團法人民間司法改革基金會備份。
